【裁判字號】    98,訴,2671
【裁判日期】    981006
【裁判案由】    偽造文書等
【裁判全文】
臺灣板橋地方法院刑事判決              98年度訴字第2671號
公  訴  人  臺灣板橋地方法院檢察署檢察官
被      告  甲○○
上列被告因偽造文書等案件，經檢察官提起公訴（98年度偵字第
1511號），本院判決如下：
    主  文
甲○○犯行使偽造私文書罪，處有期徒刑肆月，減為有期徒刑貳
月，如附表編號一所示之偽造署押均沒收；又犯連續行使偽造私
文書罪，處有期徒刑壹年貳月，減為有期徒刑柒月，如附表編號
二至四所示之偽造署押均沒收。應執行有期徒刑柒月，如附表編
號一至四所示之偽造署押均沒收。
    事  實
一、甲○○於民國79年3 月3 日起至89年11月1 日止，在新光人
    壽保險股份有限公司（下稱新光人壽公司）三重駐區重陽收
    費處擔任區主任一職，因投資失利，亟需資金週轉，竟意圖
    為自己不法所有，利用保管其胞妹乙○○○、妹婿戊○○、
    姪子丙○○、丁○○先前辦理人壽保險所用印章之機會，在
    未徵得乙○○○等4 人同意或授權之情形下，先基於行使偽
    造私文書以詐欺取財之犯意，於如附表編號一所示之85年6
    月28日，在不詳地點，於新光人壽公司保險單貸款借據內偽
    造「丙○○」之簽名，盜用丙○○之印章，並填載其他事項
    完成偽造後，佯以丙○○之名義代為持向新光人壽公司申請
    質借貸款，使該公司承辦人員陷於錯誤，誤認係丙○○本人
    出面申請而同意借款，並於同年月30日撥付借款新臺幣（下
    同）12萬4000元予甲○○指定之帳戶，甲○○旋將款項提領
    一空供己花用；另基於連續行使偽造私文書以詐欺取財之概
    括犯意，各於附表編號二、三、四所示之89年4 月24日、同
    年4 月27日及同年6 月2 日，在不詳地點，分於新光人壽公
    司保險單借款借據內偽造「乙○○○」、「戊○○」、「丁○○」之簽名，盜用其印章，並填載其他事項完成偽造後，
    多次佯以其等名義代為持向新光人壽公司申請質借借款，使
    該公司承辦人員陷於錯誤，誤認係其等本人出面申請而同意
    借款，並撥付借款予甲○○指定之帳戶，甲○○於撥款後旋
    將款項提領一空供己花用，甲○○以上開方法總計詐得99萬
    3000元（本件偽造借據並持以借款之時間、金額、被冒名者
    、新光人壽公司撥款金額及偽造之簽名、數量均詳如附表編
    號一至四所示）。嗣因甲○○無力清償借款，經新光人壽公
    司向借款人查詢後始悉上情。
二、案經新光人壽公司訴請臺灣板橋地方法院檢察署檢察官偵查
    後起訴。
    理  由
一、本件係經被告甲○○於準備程序當庭就被訴事實為有罪之陳
    述，經本院合議庭裁定由受命法官改依簡式審判程序審理，
    則依刑事訴訟法第273 條之2 、同法第159 條第2 項之規定
    ，不適用傳聞法則有關限制證據能力之相關規定，合先敘明
    。
二、上揭事實，業據被告甲○○於本院審理時坦承不諱，核與告
    訴代理人己○○之指訴相符，並有證人丁○○、乙○○○、
    戊○○於偵查時之證詞可憑，復有如附表編號一至四所示保
    險單貸款借據、保險單借款借據影本可稽；而被告盜用丁○○等4 人印章於借據之犯行，亦經被告於審理時自承在卷，
    核與證人丁○○於本院審理時之證詞相符，上開證據，已足
    資擔保被告於本院審理時之任意性自白，核與事實相合，堪
    以認定。事證明確，被告犯行洵堪認定，應予依法論科。
三、按行為後法律有變更者，適用行為時之法律。但行為後之法
    律有利於行為人者，適用最有利於行為人之法律，此為刑法
    第2 條第1 項揭示之法律變更從舊從輕原則，規範目的在於
    避免惡化行為人法律地位，致其受行為時無法預見之刑罰處
    罰，故該條文「法律」之解釋限於「刑罰法律」，此最高法
    院51年台非字第76號判例意旨可供參照。循此意旨，則該條
    文之「變更」當限於「影響整體刑罰權規範內容利或不利」
    之變更，始合其規範目的。經查被告行為後，刑法已於94年
    1 月7 日修正，於同年2 月2 日公布，並自95年7 月1 日施
    行，本件被告犯行應適用之新、舊法比較如下：
  (一)關於罰金刑貨幣單位由銀元修正為新臺幣之法律適用，95年
    年7 月1 日修正公布施行之刑法施行法第1 條之1 增訂「（
    第1 項）中華民國九十四年一月七日刑法修正施行後，刑法
    分則編所定罰金之貨幣單位為新臺幣。（第2 項）九十四年
    一月七日刑法修正時，刑法分則編未修正之條文定有罰金者
    ，自九十四年一月七日刑法修正施行後，就其所定數額提高
    為三十倍。但七十二年六月二十六日至九十四年一月七日新
    增或修正之條文，就其所定數額提高為三倍。」後，罰金刑
    之貨幣單位雖有「銀元」、「新臺幣」之更異，惟經換算結
    果，罰金刑最高額度則無二致，參以刑法施行法第1 條之1
    之立法意旨，本在於因應刑法修正，在不變動罰金數額之前
    提下，調整罰金數額趨於一致，可知刑法施行法第1 條之1
    施行後，就罰金法定刑之「刑罰權規範內容」並無利或不利
    之變更，自不生新舊法之比較問題，惟應適用具特別法性質
    之刑法施行法第1 條之1 規定。據此，刑法第339 條第1 項
    之罪，係定有罰金刑之罪，應逕行適用刑法施行法第1 條之
    1 之規定，先此敘明。
  (二)被告行為後，刑法第33條第5 款關於「罰金：一元以上」之
    規定，修正公布為「罰金：新臺幣一千元以上，以百元計算
    之」，刑法法定本刑中列有罰金刑者，其法定最低度罰金刑
    因之提高，涉及科刑規範變更，自有新舊法比較必要，比較
    結果，以被告行為時即修正前規定有利於行為人，應適用修
    正前刑法第33條第5 款規定，定其罰金部分之法定刑。
  (三)刑法「罰金刑加減」規定，將舊法「僅加減其最高度」規定
    （修正前刑法第68條），改為「最高度及最低度同加減之」
    （修正後刑法第67條），罰金法定刑之加減範圍變更，屬刑
    罰權科刑規範變更，自有新舊法比較必要，經比較結果，於
    有加重事由時，舊法最低度刑未同加，對被告較為有利；於
    有減輕事由時，新法最低度刑同減之，對被告較為有利。
  (四)刑法修正後已刪除第55條中關於牽連犯之規定，原具有方法
    、目的或原因、結果關係之各罪，依刑法修正前牽連犯規定
    ，本應從一重處斷，惟刑法修正後既已刪除牽連犯規定，則
    被告所犯上開各罪即應依數罪併罰之例分論併罰，經比較新
    舊法後，修正前刑法牽連犯規定之適用顯有利於被告，自應
    適用修正前刑法第55條牽連犯規定處斷。
  (五)刑法修正後已刪除第56條連續犯之規定，原屬連續犯之數個
    犯罪行為，於刑法修正後應分別論罪，併合處罰，此部分修
    正，已影響整體刑罰權規範內容，自屬法律變更，經比較新
    舊法適用結果，以原連續犯規定較有利於被告，自應依廢止
    前刑法第56條連續犯規定論以一罪，並加重其刑。
  (六)刑法第51條規定亦經修正，修正前刑法第51條規定：「數罪
    併罰，分別宣告其罪之刑，依左列各款定其應執行者：．．
    ．（第五款）宣告多數有期徒刑者，於各刑中之最長期以上
      ，各刑合併之刑期以下，定其刑期。但不得逾二十年。」
    ，修正後則規定：「宣告多數有期徒刑者，於各刑中之最長
    期以上，各刑合併之刑期以下，定其刑期。但不得逾三十年
    。」，經比較結果，修正後規定並非較有利於行為人，自應
    依修正前刑法第51條第5款規定，定其執行刑。
  (七)經綜合罪刑比較結果，以適用被告行為時即舊法較有利於被
    告，自應適用廢止前刑法第56條連續犯、修正前刑法第55條
    牽連犯及修正前刑法第51條第5款規定以為處斷。
四、核被告甲○○所為，係犯刑法第216 條、第210 條之行使偽
    造私文書罪及刑法第339條第1項之詐欺取財罪。被告盜用被
    害人丙○○、乙○○○、戊○○、丁○○之印章蓋用於保險
    單貸款借據或保險單借款借據上，因盜用印章當然產生該印
    章之印文，均只成立盜用印章罪，不另論以盜用印文罪。至
    公訴意旨認被告利用不知情之刻印業者偽造被害人印章云云
    ，惟被告於本院審理時已自白係盜用被害人印章，並非偽造
    等語，核與證人丁○○於本院審理時之證詞相符，被告自白
    應屬可信，此部分應予更正，附此敘明。被告盜用被害人4
    人印章及偽造被害人4人簽名之行為，為偽造借據之部分行
    為，而被告偽造借據後持以行使，其偽造借據即偽造私文書
    之低度行為，為行使偽造借據之高度行為所吸收，均不另論
    罪。被告所為如附表編號二至四所示3次行使偽造私文書以
    詐欺取財之犯行，時間緊接，方法相同，均觸犯構成要件相
    同之罪名，顯係基於概括犯意為之，應依廢止前刑法第56條
    連續犯規定論以1罪，並依法加重其刑。至公訴意旨雖認附
    表編號一所示犯行，與附表編號二至四所示犯行有連續犯之
    適用云云，惟查附表編號一之犯行時間為85年6月底，距編
    號二之犯行時間即89年4月24日，相隔3年9個月以上，亦無
    事證可認被告於85年6月底，即已存在附表編號二至四所示
    犯行之犯意，附表編號一之犯行，與編號二至四所示犯行間
    ，自無連續犯之關係，應予併罰，而此已經本院於審理時當
    庭諭知被告，本院自得予以審究。被告所犯行使偽造私文書
    與詐欺取財2罪間，有方法、目的之牽連犯關係，應依修正
    前刑法第55條規定從一重之行使偽造私文書罪處斷。被告如
    附表編號一所示之行使偽造私文書犯行，與編號二至四所示
    之連續行使偽造私文書犯行，犯意各別，行為互殊，應予分
    論併罰。爰審酌被告以不法手段詐取金錢供己花用，所肇損
    害非輕，且未賠償被害人，本應予以嚴懲，惟念其素行尚佳
    ，現疾病纏身，無謀生能力，並審酌其智識程度、犯後態度
    等一切情狀，各量處如主文所示之刑。又被告犯罪時間均在
    96年4月24日之前，合於中華民國九十六年罪犯減刑條例規
    定，復均無不應減刑之例外情形，均應依該條例第2條第1項
    第3款規定，減其宣告刑2分之1，並依修正前刑法第51條第5
    款規定定其執行刑。至被告於本件保險單貸款借據及保險單
    借款借據偽造之被害人乙○○○、戊○○、丙○○、丁○○
    簽名（偽造署押及數量均如附表各編號所示），均應依刑法
    第219條規定宣告沒收。另本件被告盜用被害人印章於借據
    上所生之印文，因屬真正，爰不宣告沒收，附此敘明。末查
    ，被告於本件保險單借款借據上所附「匯撥明細及印章聲明
    書」之「存摺戶名」欄所填被害人姓名（詳如附表編號二至
    四「備註」欄所示），其用意應與填寫該帳戶帳號之用意相
    同，係供新光人壽公司承辦人員識別其所借款項指定匯撥之
    帳戶而已，被告此部分填載，尚不生偽造署押問題（最高法
    院70年台上字第2480號判例意旨參照），爰不併諭知沒收，
    附此敘明。
據上論斷，應依刑事訴訟法第273 條之1 第1 項、第299 條第1
項前段，刑法第2 條第1 項前段、第216 條、第210 條、第339
條第1 項、第56條（廢止前）、第55條（修正前）、第51條第5
款（修正前）、第219 條，刑法施行法第1 條之1 第1 項、第2
項前段，中華民國九十六年罪犯減刑條例第2 條第1 項第3 款、
第7 條，判決如主文。
本案經檢察官楊景舜到庭執行職務。
中    華    民    國    98    年    10    月    6     日
                  刑事第十六庭  法  官  陳正昇
以上正本證明與原本無異。
如不服本判決應於收受送達後10日內向本院提出上訴書狀，並應
敘述具體理由；其未敘述上訴理由者，應於上訴期間屆滿後20日
內向本院補提理由書（均須按他造當事人之人數附繕本）「切勿
逕送上級法院」
                                書記官  林文達
中    華    民    國    98    年    10    月    6     日
附錄本案論罪科刑法條
刑法第216條
行使第 210 條至第 215 條之文書者，依偽造、變造文書或登載
不實事項或使登載不實事項之規定處斷。
刑法第210條
偽造、變造私文書，足以生損害於公眾或他人者，處 5 年以下有
期徒刑。
刑法第339條
意圖為自己或第三人不法之所有，以詐術使人將本人或第三人之
物交付者，處5年以下有期徒刑、拘役或科或併科1千元以下罰金
。
以前項方法得財產上不法之利益或使第三人得之者，亦同。
前二項之未遂犯罰之。


司法院資訊處製作；財團法人民間司法改革基金會備份。
